臺灣臺南地方法院刑事判決　　　　　　　93年度訴字第1353號
公　訴　人　臺灣台南地方法院檢察署檢察官
被　　　告　乙○○　男　20歲.
　　　　　　丁○○
上列被告等因偽證案件，經檢察官提起公訴（93年度偵字第1273
1號），本院判決如下：
    主  文
乙○○、丁○○均無罪。
    理  由
一、公訴意旨略以：乙○○係丙○○之友人，丁○○係陳健鋒（
    已提起公訴，並業經本院判處有期徒刑七年）之女友，其二
    人均全程在場並目睹周英哲（行為時蓄金色長髮，身著白色
    上衣，已提起公訴）於民國九十二年九月十二日一時五十分
    許（按九月十一日為中秋節），在臺南縣官田鄉烏山頭風景
    區停機坪廣場，與陳健鋒、丁○○、張國興及其他數名不詳
    之人在該地燃放鞭炮，丙○○與乙○○、洪靖
　　雅及林豐勝四人亦前往該處燃放鞭炮，周英哲因故與丙○○
    發生爭執，即持西瓜刀（未扣案）強押丙○○至渠等之聚集
    地，洪靖雅見狀遂電召友人高郁智、高士傑、張紡甄及陳鼎
    元前來搭救丙○○，高郁智及高士傑到場後，先向周英哲等
    人道歉協調，惟陳健鋒仍揚言要讓丙○○的腦袋開花，其明
    知頭部乃人體要害部位，若以利器傷之極易致命，竟仍基於
    殺人之故意，語畢即以右手持該西瓜刀，自上往下砍中丙○○頭部左側，高郁智及高士傑見狀，上前攔住陳健鋒，丙○○則趁隙脫逃，豈料周英哲竟取走陳健鋒手中之西瓜刀，並
    與陳健鋒共同基於殺人之犯意聯絡，持刀繼續追殺丙○○，
    丙○○不慎撞到機車跌倒後，周英哲立刻追上，持刀朝丙○○頭部揮砍數刀，丙○○以左手臂抵擋，陳健鋒亦在旁毆打
    丙○○，直至高士傑將周英哲拉開後，周英哲始罷手。高郁
    智等人遂開車欲送丙○○至醫院救治，周英哲亦駕駛車號Ｎ
    ＸＹ─六二九號重機車離開現場，經與高郁智同車之張紡甄
    及林怡緻分別記下周英哲所駕駛重機車之前後三碼車號後，
    始為警循線查獲周英哲。丙○○遭陳健鋒及周英哲砍殺及毆
    打後，受有頭皮裂傷、左上肢多處開放性傷口併尺骨開放性
    骨折、多條肌腱斷裂、第四、第五掌骨開放性骨折、尺神經
    斷裂、尺動脈斷裂及右小腿多處擦傷之傷害，經送醫急救後
    ，始得倖免於難。然丁○○於九十三年四月二十七日本院審
    理九十三年度少連訴字第四號殺人未遂案件時，對案情有重
    要關係之事項，結證稱：我男朋友陳健鋒並沒有持刀砍丙○○，是穿白衣的男子持一把東西站在丙○○的後面，往丙○○頭部砍下去，丙○○就倒在地上，白衣男子對丙○○揮刀
    ，丙○○用手阻擋等語，做虛偽之陳述。乙○○則於九十三
    年八月二十七日本院審理九十三年度少連訴字第四號殺人未
    遂案件時，對案情有重要關係之事項，結證稱：係穿白衣的
    男子持刀砍殺丙○○，陳健鋒僅對丙○○拳打腳踢，並未砍
    殺丙○○等語，做虛偽之陳述。因認被告涉有刑法第一百六
    十八條之偽證罪云云。
二、按犯罪事實，應依證據認定之，無證據不得推定其犯罪事實
    ；又不能證明被告犯罪者，應諭知無罪之判決，刑事訴訟法
    第一百五十四條、第三百零一條第一項分別定有明文。次按
    事實之認定，應憑證據，如未能發現相當證據，或證據不足
    以證明，自不能以推測或擬制之方法，為裁判基礎；認定不
    利於被告之事實，須依積極證據，苟積極證據不足為不利於
    被告之事實認定時，即應為有利於被告之認定，更不必有何
    有利之證據；又認定犯罪事實所憑之證據，雖不以直接證據
    為限，間接證據亦包括在內；然而無論直接或間接證據，其
    為訴訟上之證明，須於通常一般之人均不致有所懷疑，而得
    確信其為真實之程度者，始得據為有罪之認定。最高法院四
    十年臺上字第八六號、三十年上字第八一六號、七十六年台
    上字第四九八六號分別著有判例可資參照。
三、本件公訴人認被告涉有右揭偽證犯行，係以業據證人即當天
    在場之丙○○、高士傑、洪靖雅、高郁智、張紡甄、林怡緻
    、陳鼎元在上開本院九十三年度少連訴字第四號殺人未遂案
    件審理時證述明確在卷等為其論據，固非無見。然訊據被告
    等均堅決否認涉有偽證之犯行，辯稱：被告乙○○辯稱：等
    語。
四、(一)按刑事訴訟法第一百六十一條已於九十一年二月八日修正
    公布，修正後同條第一項規定：檢察官就被告犯罪事實，應
    負舉證責任，並指出證明之方法。因此，檢察官對於起訴之
    犯罪事實，應負提出證據及說服之實質舉證責任。倘其所提
    出之證據，不足為被告有罪之積極證明，或其闡明之證明方
    法，無從說服法官以形成被告有罪之心證，基於無罪推定之
    原則，自應為被告無罪判決之諭知，最高法院著有九十二年
    度台上字第一二八號判例可資參照。
  (二)關於犯罪構成要件要素應採嚴格之證明：
    按犯罪事實之認定，應憑真實之證據，倘證據是否真實尚欠
    明顯，自難以擬制推測之方法，為其判斷之基礎，最高法院
    著有五十三年台上字第六五六號判例可資參照。次按有罪之
    判決書應記載事實，刑事訴訟法第三百條第二項定有明文，
    所謂事實不僅指犯罪之行為而言，即犯罪之時、日、處所、
    動機、目的、手段、結果等與論罪科刑有關之事項，亦應依
    法認定予以明確記載，最高法院著有四十六年度台上字第一
    二九六號、六十三年度台上字第二一五三號判例可資參照。
    詳言之，犯罪事實應依證據認定之，無證據不得認定犯罪事
    實，刑事訴訟法第一百五十四條第二項定有明文，即楬櫫吾
    國刑事訴訟立法例係採取「證據裁判主義」。因之，法院認
    定被告犯罪事實，必須依據證據；而法院心證認定事實之證
    據資料，必須具有證據能力，且經依法定程序之調查，方得
    採之為證據，其所為之證明，此即為「嚴格的證明」。有關
    犯罪構成要件相當性之事實，自需「嚴格的證明」，例如，
    一般的犯罪時間、地點，非構成要件之犯罪事實，在特定犯
    罪事實同一性之範圍內，縱認定事實與卷宗內存在之證據所
    顯示者不盡相符，如不影響構成要件事實之認定，即無違背
    法令之處；惟犯罪實施之時間、地點一旦成為犯罪構成要件
    之要素（內容）者，如第二百六十六條第一項之賭博罪，限
    於「公共場所」或「公眾出入之場所」為之；第三百二十一
    條第一項第一款夜間侵入住宅罪，限於「夜間」為之，此種
    犯罪既以時、地為要件，此時、地之要件自應透過嚴格證明
    詳予認定，始為合法。是以，刑法第一百六十八條之偽證罪
    ，其犯罪構成要件：「證人於案情有重要關係之事項，供前
    或供後具結，而為虛偽陳述者者」，其中「虛偽陳述」即為
    有關犯罪構成要件相當性之重要事實，亦需「嚴格的證明」
    ，始得認檢察官對於起訴之犯罪事實，已盡其應負之實質舉
    證責任。
五、本件訊據被告等二人均堅決否認有何偽證之犯行，經查：
    （一）九十三年八月二十七日本院審理九十三年度少連訴字
          第四號殺人未遂案件中，證人高士傑於詰問中，辯護
          人質之：「陳健鋒有沒有去砍殺丙○○？」證稱：「
          沒有」；檢察官質之：「你看到誰有持刀砍或拳打腳
          踢丙○○？」證稱：「白衣男子有用砍的，也有拳打
          腳踢；陳健鋒當時也有持刀舉起過頭，但被我勸住，
          刀要砍下去的時候，被白衣男子搶去。當時我只注意
          誰拿刀，其他的人我沒有注意到。」等語。於九十三
          年十月一日上午本院審理上開案件時，證人陳鼎元於
          辯護人詰問時，質之：「你剛才說第一個砍丙○○的
          人是陳健鋒，你是否知道他有無砍到丙○○？」證稱
          ：「我只有看到陳健鋒作勢砍丙○○，但當時有無砍
          到丙○○我不知道，是事後聽丙○○講的。」等語。
          雖然公訴人所舉其他證人洪靖雅、丙○○、高郁智、
          張紡甄、林怡緻等人，於前揭殺人未遂案件審理中，
          曾證稱有看到陳健鋒有持刀砍殺丙○○云云。但其等
          所證情節與在場之證人高士傑與陳鼎元前揭證言之情
          節即有不符。可知當時在場之人，人數眾多，每人所
          見即有出入。不能以在場之人之證言有所不同，即認
          係故意作虛偽之陳述。（二）參之案發當時係九十二
          年九月十二日凌晨一時五十分許，屬夜間，故視線不
          佳，發生衝突之當場人數眾多，場面混亂，在場之人
          所見所聞即難一致。是以，本件被告乙○○與丁○○
          ，縱有在場，即難苛責其所見與其他在場之人一致。
          故不能以其證詞與其他在場證人不合，即謂被告等有
          故意偽證之犯行。（三）本件公訴意旨謂：被告等二
          人之偽證犯罪事實，業據證人即當天在場之丙○○、
          高士傑、洪靖雅、高郁智、張紡甄、林怡緻、陳鼎元
          在上開臺灣臺南地方法院九十三年度少連訴字第四號
          殺人未遂案件審理時證述明確在卷等為其論據。但查
          ，證人即當天在場之丙○○、高士傑、洪靖雅、高郁
          智、張紡甄、林怡緻、陳鼎元等，係在本院審理九十
          三年度少連訴字第四號被告陳健鋒殺人未遂案件審理
          時，就有關該案被告殺人未遂之犯行作證，並非就本
          件被告乙○○與丁○○偽證之犯行作證。故公訴意謂
          被告乙○○等二人之偽證犯行，業據上開證人即當天
          在場之丙○○、高士傑、洪靖雅、高郁智、張紡甄、
          林怡緻、陳鼎元證述明確在卷云云，尚有誤會。（四
          ）遍查全卷證據，均未見其他證據資料足以證明被告
          等二人有刑法第一百六十八條「而為虛偽陳述」之關
          於犯罪構成要件相當性之重要事實，公訴人既未盡其
          實質舉證責任，本院自無從僅以不同案件之證人於另
          案就被告陳健鋒殺人未遂犯行之證述，遽以認定本件
          被告等二人有偽證之犯行。衡諸首揭說明，應認本件
          被告犯罪不能證明，此外，復查無其他積極證據足資
          證明被告有上述犯行，被告等所辯尚可採信。揆諸首
          開說明，被告等二人犯罪尚屬不能證明，爰為無罪之
          諭知。
據上論斷，應依刑事訴訟法第三百零一條第一項，判決如主文。
本案經檢察官甲○到庭執行職務。
中　　華　　民　　國　　94　　年　　5 　　月　　11　　日
                    刑事第七庭  審判長法  官  蘇義洲
                                      法  官  徐文瑞
                                      法  官  朱中和
右正本證明與原本無異。
如不服本判決，應於判決送達後十日內，向本院提出上訴狀。（
應附繕本）
                                      書記官  陳著振
中　　華　　民　　國　　94　　年　　5 　　月　　12　　日
